【裁判字號】    89,台上,5026
【裁判日期】    890818
【裁判案由】    偽造文書
【裁判全文】
最高法院刑事判決                              八十九年度台上字第五○二六號
    上  訴  人  甲○○
    選任辯護人  林金鈴律師
    上  訴  人  乙○○
    選任辯護人  李志男律師
右上訴人等因偽造文書案件，不服臺灣高等法院，中華民國八十七年五月二十五日第
二審更審判決（八十五年度上更(二)字第一一五三號，起訴案號：臺灣士林地方法院檢
察署八十二年度偵字第七二四五號），提起上訴，本院判決如左：
    主  文
原判決撤銷，發回臺灣高等法院。
    理  由
本件原判決認定上訴人甲○○原在國產汽車股份有限公司南京東路店（下稱國產公司
）擔任業務員，於民國七十八年底、七十九年初，因銷售汽車而與黃養熙（已死亡）
結識，利用黃養熙小腿骨折不良於行，且年事已高精神耗弱之際，獲知黃養熙持有價
值甚鉅之彰化商業銀行（下稱彰銀）股票，乃意圖為自己不法之所有，在台北市○○
區○○路二段一三四巷四十三號二樓黃養熙住處內，竊取黃養熙之股票及印鑑章，嗣
於七十九年三月十日復盜用竊得之黃養熙印鑑章，與上訴人乙○○共同偽造委託不知
情之羅翠珍（應品樺之母）以其開立於福吉證券股份有限公司（下稱褔吉公司）之一
九八九○－一（原判決誤載為一九四九○一）號帳號，委由褔吉公司賣出股票並辦理
交割及領取股款等事宜之委託書，並以偽造之委託書委請知情而當時在福吉公司任職
營業員之乙○○代為賣出，乙○○即以渠母羅翠珍於該證券公司開立之上開帳號，於
同年三月十日賣出原屬黃養熙所有之彰銀股票十八張，並於同年三月十二日完成交割
手續，而出賣股票所得價款新台幣（下同）一千三百三十九萬八千七百五十元，則朋
分花用等情，因而撤銷第一審法院諭知上訴人等均無罪之判決，改判論處上訴人等共
同行使偽造私文書，足以生損害於他人罪刑（甲○○處有期徒刑一年、乙○○處有期
徒刑六月），固非無見。
惟查：（一）有罪判決書，對被告有利之證據不採納者，應說明其理由，為刑事訴訟
法第三百十條第二款所明定。故有罪判決書對於被告有利之證據，如不加採納，必須
說明其不予採納之理由，否則即難謂無判決不備理由之違誤。證人彭瑞華證稱：「七
十九年五月二十五日，黃養熙曾委託我去查他名下彰銀股票有幾張，我查出有五張，
我與黃聊天時曾談起股票，他說他用低價買進的股票，現在都不在了，也沒說怎麼樣
不在」（見偵續一八號卷第一一三頁、第一一四頁），如若屬實，似意旨黃養熙在生
前即知悉彰銀股票已經售出之事，若黃養熙之彰銀股票確係遭上訴人等盜賣，其何以
未表示訝異﹖又何以始終無追究之意﹖彭瑞華之證述，自屬有利於上訴人等之證據，
原判決不加採納，竟未說明理由，自有理由不備之違法。（二）有罪判決書所記載之
犯罪事實，為論罪科刑適用法律之基礎，故凡於適用法律有關之重要事項，必須詳加
認定，明確記載，然後於理由內敘明犯罪事實所憑之證據及認定之理由，始足為適用
法律之依據。若事實未有此記載，而理由加以說明，為理由失其依據。如事實有此記
載，理由未予說明，則為理由不備，按諸刑事訴訟法第三百七十九條第十四款規定，
其判決當然為違背法令。查刑法第二百十條之偽（變）造私文書罪，係以足以生損害
於公眾或他人為構成要件，故行為人偽（變）造私文書之行為，是否足以生損害於公
眾或他人，自應於判決書事實欄內詳為記載，然後於理由內說明其憑以認定之依據，
始為合法，原判決論處上訴人等共同行使偽造私文書罪名，於理由內雖以：「被告二
人（即上訴人等）所為偽造黃養熙之委託書委託羅翠珍帳號辦理交割及領取股款事宜
，持交福吉公司以委託出售股票」，說明上訴人等偽造私文書之行為，足以生損害於
黃養熙權益，惟於事實內就此郤未為任何記載，致其理由失其依據。又原判決理由內
雖列舉事證說明：「乙○○知悉受託代為辦理賣出事宜之彰銀股票十八張，係來路不
明之贓物」，惟於事實內就乙○○是否明知該十八張彰銀股票為贓物，則未為認定，
自不足為適用法律之依據。（三）原判決認定甲○○牽連犯刑法第三百二十條第一項
竊盜罪及同法第二百十六條、第二百十條行使偽造私文書罪，乙○○牽連犯刑法第三
百四十九條第二項之牙保贓物及同法第二百十六條、第二百十條行使偽造私文書罪，
而渠等之犯罪時間在七十九年初至七十九年三月十二日之間，如若無誤，則上訴人等
所犯罪名，均非中華民國八十年罪犯減刑條例第三條所列不得減刑之罪，此外復無同
條例第五條第二項前段、第六條規定不得減刑之情形，而渠等犯罪時間又在七十九年
十月三十一日之前，原判決論處上訴人等罪刑時，疏未適用該條例減刑，顯有不適用
法則之違法。以上，或係上訴意旨所指摘，或為本院得依職權調查之事項，應認原判
決仍有撤銷發回更審之原因。又原判決事實欄認定乙○○係褔吉公司營業員乙節，與
乙○○及證人林世昌供稱：「我非營業員，只是幫忙而己」（乙○○部分，見第一審
卷第二一頁背面）、「我接單子，交割是由乙○○」（見偵續一八號卷第六六頁背面
），不相適合，案經發回，應一併查明更正，附此敘明。
據上論結，應依刑事訴訟法第三百九十七條、第四百零一條，判決如主文。
中      華      民      國    八十九    年      八      月     十八     日
                              最高法院刑事第一庭
                                  審判長法官  施  文  仁
                                        法官  張  淳  淙
                                        法官  林  永  茂
                                        法官  蕭  仰  歸
                                        法官  花  滿  堂
      右正本證明與原本無異
                                              書  記  官
中      華      民      國    八十九    年      八      月    二十五    日


司法院資訊處製作；財團法人民間司法改革基金會備份。
